【裁判字號】    98,訴,582
【裁判日期】    980929
【裁判案由】    請求撤銷信託行為等
【裁判全文】
臺灣臺南地方法院民事判決               98年度訴字第582號
原      告  京城商業銀行股份有限公司
法定代理人  己○○
訴訟代理人  丙○○
被      告  戊○○
被      告  乙○○
                      現應受.
被      告  丁○○
上列一人之
訴訟代理人  甲○○    住台南市.
上列當事人間請求請求撤銷信託行為等事件，經本院於民國98年
9月15日言詞辯論終結，判決如下：
    主  文
被告戊○○與被告乙○○間就附表一土地及建物編號一之不動產
，於民國97年11月4日所為之信託債權行為及於民國97年11月5日
所為之所有權移轉之物權行為應予撤銷。
被告戊○○與被告丁○○間就附表一土地及建物編號二及附表二
之不動產，於民國97年11月3日所為之信託債權行為及於民國97
年11月6日所為之所有權物權行為應予撤銷。
被告乙○○與丁○○應將前開土地，分別於民國97年11月5日及
民國97年11月6日向台南市東南地政事務所以信託為登記原因，
所為之所有權移轉登記塗銷。
訴訟費用新台幣壹萬貳仟貳佰玖拾壹元，由被告戊○○負擔新台
幣肆仟零玖拾柒元、被告乙○○負擔肆仟零玖拾柒元、被告丁○○負擔新台幣肆仟零玖拾柒元。
    事實及理由
一、本件被告3人均未於最後言詞辯論期日到場，核無民事訴訟
    法第386條各款所列情形，依原告之聲請，由其一造辯論而
    為判決。
二、本件原告起訴主張訴外人立即訊有限公司於民國94年9月2日
    邀同被告戊○○、訴外人謝明珠為連帶保證人向原告借款新
    台幣（下同）300萬元，期限為5年，並約定利息及繳款方式
    ，詎料，訴外人立即訊有限公司自97年12月28日起即未依約
    繳款，目前只繳息至97年11月27日，依約已喪失期限利息，
    目前該借款未償還本金1,084,255元，及自97年11月28日起
    至清償日止之利息及違約金，被告戊○○為連帶保證人，自
    應負連帶清償責任。詎料，被告戊○○於97年11月4日將其
    所有如附表一編號一所示之土地及建物，以信託為原因移轉
    所有權登記給被告乙○○，並於97年11月5日完成所有權移
    轉登記；又於97年11月3日將其所有如附表一編號二及附表
    二所示之土地及建物，以信託為原因移轉所有權登記給被告
    丁○○，並於97年11月6日完成所有權移轉登記。原告對於
    被告戊○○之債權於94年9月2日成立，而被告戊○○分別於
    97年11月4日及97年11月3日將附表一、二所示之不動產分別
    以信託為原因移轉登記給被告乙○○及丁○○，並於97年11
    月5日及97年11月6日完成所有權移轉登記，該行為已減少被
    告戊○○之一般財產，致使不能滿足原告對於被告戊○○之
    債權，業已符合信託法第6條及民法第244條之規定。為此，
    原告爰依信託法第6條及民法第244條之規定，提起本件訴訟
    ，並請求判決如主文第1、2項所示。
三、被告戊○○未於最後言詞辯論期日到庭，惟據其前到庭所為
    之聲明及陳述為：希望與原告和解，讓被告戊○○能償還積
    欠原告之款項。
四、被告丁○○未於最後言詞辯論期日到庭，惟據其前到庭所為
    之聲明及陳述為：被告戊○○確實積欠被告丁○○債務，基
    於信託豋記有絕對之效力，因此被告丁○○同意被告戊○○
    以系爭不動產信託登記抵充債務，原告同為被告戊○○之債
    權人，以個體之利益危害被告丁○○之利益及損害土地豋記
    之效力，為無理由，請求駁回原告之訴。
五、被告乙○○未於言詞辯論期日到庭，亦未提出書狀作何聲明
    及陳述。
六、得心證之理由：
（一）本件原告主張訴外人立即訊有限公司於94年9月2日邀同被
      告戊○○、訴外人謝明珠為連帶保證人，向原告借款300
      萬元，並自97年12月28日起即繳款不正常，目前積欠原告
      1,084,255元，而被告戊○○於於97年11月4日以信託為原
      因於同年月5日將如附表一編號一所示房地移轉登記給被
      告乙○○，於97年11月3日以信託為原因於同年月6日將如
      附表一編號二及附表二所示房地移轉登記給被告丁○○等
      事實，均為被告所不爭執，並業據原告提出借據、連帶保
      證書、查詢單、土地及建物登記第二類謄本等件為證，自
      堪信為真實。
（二）按信託行為有害於委託人之債權人權利者，債權人得聲請
      法院撤銷之；該撤銷權自債權人知有撤銷原因時起，1年
      不行使而消滅，信託法第6條第1項、第7條前段分別定有
      明文。又按所謂「有害及債權」謂因債務人之行為，致債
      權不能獲得滿足，亦即因債務人所為之有償或無償行為，
      致其責任財產減少，使債權不能或難於獲得清償之狀態屬
      之。而有害及債權之事實須於行為時存在，且於債權人行
      使撤銷權時，債務人處於無資力狀態。經查：
  １、被告戊○○於97年11月4日與被告乙○○成立信託契約，
      並於97年11月5日完成信託所有權移轉登記，又於97年11
      月3日與被告丁○○成立信託契約，並於97年11月6日完成
      信託所有權移轉登記，原告為被告戊○○之債權人，於97
      年12月8日向台南市東南地政事務所第一次申請土地登記
      謄本，始知悉有撤銷原因等情，亦為被告所不爭執，並有
      台南市東南地政事務所網路申領異動索引列印時間附卷可
      查（見本卷第78頁），自應為可採。則原告於98年5月11
      日提起本件撤銷信託行為及塗銷所有權移轉登記之訴，並
      未罹於1年之除斥期間，此合先敘明。
  ２、又被告戊○○於上開時間點將系爭房地信託予被告乙○○
      及被告丁○○時，名下財產價值約6,010,000元，有稅務
      電子閘門財產所得調件明細表在卷為憑（見本卷第69頁）
      ，被告戊○○當時已積欠各金融機構合計6,462,000元，
      有財團法人金融聯合徵信中心資料1紙附卷可查（見本卷
      第73頁），此尚不包含民間債務，足認被告戊○○與乙○○及丁○○為上開信託行為之際，被告戊○○已陷於無資
      力之狀態，卻將系爭房地信託予被告乙○○及丁○○，所
      為確有害於債權人之權利，合於信託法第6、7條及民法第
      244條之規定。
  ３、至於被告丁○○抗辯被告戊○○確實積欠其債務云云。惟
      按上開條文之立法目的乃在於債務人所有之財產除對於特
      定債權人設有擔保物權外，應為一切債務之總擔保，不得
      獨厚於特定債權人。故即便被告丁○○對於被告戊○○確
      實有債權存在，被告戊○○之一切財產本應為所有債權人
      之擔保，不得獨厚特定債權人，故被告丁○○此部分抗辯
      並不可採。
七、綜上所述，原告自得訴請撤銷被告戊○○與被告乙○○並被
    告丁○○就系爭房地於上開時地所為信託債權行為及移轉所
    有權登記之物權行為，並請求被告乙○○與被告丁○○就系
    爭房地於上開時地在台南市東南地政事務所為之所有權移轉
    登記予以塗銷。從而，原告請求（一）被告戊○○與被告乙○○間就附表一土地及建物編號一之不動產，於97年11月4
    日所為之信託債權行為及於97年11月5日所為之所有權移轉
    之物權行為應予撤銷。（二）被告戊○○與被告丁○○間就
    附表一土地及建物編號二及附表二之不動產，於97年11月3
    日所為之信託債權行為及於97年11月6日所為之所有權物權
    行為應予撤銷。（三）被告乙○○與丁○○應將前開土地，
    分別於97年11月5日及97年11月6日向台南市東南地政事務所
    以信託為登記原因，所為之所有權移轉登記塗銷，均為有理
    由，應予准許。
八、按訴訟費用，由敗訴之當事人負擔；法院為終局判決時，應
    依職權為訴訟費用之裁判，民事訴訟法第78條及第87條第1
    項分別定有明文。經核本件訴訟費用額為12,291元（即第一
    審裁判費11,791元及公示送達費用500元），而原告之請求
    為有理由，爰依上開規定確定被告應負擔之訴訟費用如主文
    第3項所示。
九、據上論結，本件原告之訴為有理由，依民事訴訟法第385條
    第1項前段、第78條、第87條第1項、第85條，判決如主文。
中    華    民    國    98    年    9     月    29    日
                  民事第二庭             法  官  田玉芬
以上正本證明與原本無異。
如不服本判決，應於送達後20日內向本庭（台南市○○路○段308
號）提出上訴狀（須按他造當事人人數附繕本）。
中    華    民    國    98    年    9     月    29    日
                                         書記官  劉紀君


司法院資訊處製作；財團法人民間司法改革基金會備份。
